臺灣雲林地方法院民事判決　　　　　　　 94年度訴字第338號
原　　　告　台灣土地銀行股份有限公司
法定代理人　甲○○
訴訟代理人　乙○○
被　　　告　丙○○
　　　　　　丁○○
上列當事人間請求撤銷贈與行為等事件，本院於民國94年8 月29
日言詞辯論終結，判決如下：
    主  文
被告丙○○、丁○○於民國九十三年十一月二十二日就如附表所
示之土地所為之贈與行為及所有權移轉登記行為，均應撤銷。
被告丁○○應將如附表所示之土地於民國九十四年一月十二日經
雲林縣虎尾地政事務所以虎地資字第三八三０號收件，民國九十
四年一月十三日以贈與為原因之所有權移轉登記予以塗銷。
訴訟費用新台幣伍仟伍佰壹拾元由被告負擔。
    事實及理由
一、被告未於言詞辯論期日到場，核無民事訴訟法第386 條各款
    所列情形，爰依原告聲請，由其一造辯論而為判決。
二、原告主張：被告丙○○於民國92年5 月9 日向原告借款新台
    幣（下同）600,000 元，詎被告丙○○竟未依約清償，而積
    欠原告本金500,893 元，及自93年8 月10 日 起至清償日止
    ，按週年利率2.8%計算之利息（嗣並按照原告公告指標利率
    變動而調整之），並自93年9 月11日起至清償日止，逾期在
    6 個月以內者，按上開利率10% ，超過6 個月者，按上開利
    率20% 計付違約金，依約被告丙○○即應負清償責任，然被
    告丙○○竟未按期清償，反以損害債權為目的將如附表所示
    之土地贈與並移轉登記予被告丁○○，致有害原告之債權，
    爰依民法第244 條規定提起本訴等語。並聲明：如主文所示
    。
三、被告未於言詞辯論期日到場，亦未提出書狀作何聲明或陳述
    。
四、按民法第二百四十四條第一項之撤銷訴權，依同法第二百四
    十五條規定，自債權人知有撤銷原因時起，一年間不行使或
    自行為時起經過十年而消滅，此項法定期間為除斥期間，其
    時間經過時權利即告消滅，此項除斥期無經過，雖未經當事
    人主張或抗辯，法院亦應先為調查認定，以為判斷之依據，
    最高法院85年度台上字第1941判例意旨參照。本件被告間之
    贈與行為登記日期為94年1 月13日，原告於94年6 月15日始
    知上開無償贈與情事，並於94年7 月5 日向本院提起訴訟，
    有土地登記謄本及起訴狀在卷可稽，而被告已於相當時期受
    合法之通知，未於言詞辯論期日到場，亦未提出準備書狀爭
    執，依民事訴訟法第280 條第3 項準用第1 項之規定，應視
    同自認原告上開之主張為真實，是堪認原告知悉系爭事實尚
    未逾1 年，且如附表所示之土地之贈與登記亦未逾10年，核
    其未逾前開之法定除斥期間，原告自得提起本訴，合先敘明
    。
五、復按債務人所為之無償行為，有害及債權者，債權人得聲請
    法院撤銷之，民法第244 條第1 項定有明文。又債權人之債
    權，因債務人之行為，致有履行不能或困難之情形者，即應
    認為有損害於債權人之權利。債權人即得行使民法第二百四
    十四條之撤銷權以保全其債權，並不以債務人因其行為致陷
    於無資力為限；又債務人所有之財產除對於特定債權人設有
    擔保物權外，應為一切債務之總擔保，故債務人明知其財產
    不足清償一切債務，而竟將財產出賣於人，債權人即得依民
    法第二百四十四條之規定，聲請法院撤銷。此項撤銷權之效
    力，不特及於債權行為，即物權行為亦無例外。最高法院45
    年度台上字第1316號、48年度台上字第1750號判例可資參照
    。經查：
  (一)原告主張被告丙○○積欠原告本金500,893 元，及自93年8
    月10日起至清償日止，按週年利率2.8%計算之利息（嗣並按
    照原告公告指標利率變動而調整之），並自93年9 月11日起
    至清償日止，逾期在6 個月以內者，按上開利率10% ，超過
    6 個月者，按上開利率20% 計付違約金之事實，業據其提出
　　綜合消費放款借據、放款主檔明細查詢單為證，而被告已於
  　相當時期受合法之通知，未於言詞辯論期日到場，亦未提出
    準備書狀爭執，依民事訴訟法第280 條第3 項準用第1 項之
    規定，應視同自認原告上開之主張為真實，自堪認原告主張
    之上開情節為真實，是被告丙○○就上開借款即應負清償責
    任。
  (二)被告丙○○名下原有之財產，共有不動產3 筆，即：如附表
    所示之編號1 土地（地目建、面積68平方公尺、權利範圍：
    6 分之1 、公告土地現值：22,667元﹝元以下4 捨5 入，下
    同﹞）；如附表所示之編號2 土地（地目建、面積628 平方
    公尺、權利範圍：3 分之1 ，公告土地現值：418,667 元；
    如附表所示之編號3 土地（地目水、面積180 平方公尺、權
    利範圍：15分之1 ，公告土地現值：24,000元），並於93年
    度受有548,819 元薪資所得之情，有財政部台灣省中區國稅
    局虎尾稽徵所94年7 月25日中區國稅虎尾二字第0940011494
    號函乙份、土地登記謄本、異動索引各3 份在卷可佐。
　(三)有關被告丙○○積欠原告本金500,893 元，及自93年8 月10
    日起至清償日止，按週年利率2.8%計算之利息（嗣並按照原
    告公告指標利率變動而調整之），並自93年9月11 日起至清
    償日止，逾期在6 個月以內者，按上開利率10% ，超過6 個
    月者，按上開利率20% 計付違約金乙節，已如前述，被告丙
    ○○於該借款未清償前，竟於93年11月22日將其所有如附表
    所示之土地以無償贈與方式贈與其母即被告丁○○，並於94
    年1 月13日辦理所有權移轉登記完畢，致其名下別無不動產
    ，且被告丙○○已於94年1 月23日自台灣台北看守所離職乙
    情，亦據原告提出台灣台北看守所94年2 月2 日北所總字第
    0941100120號函乙份為證，足認被告丙○○現有之財產顯不
    足以清償系爭借款，是其所為之無償贈與行為，顯然已使原
    告之債權有不能受償之虞，有害於原告之債權，足認原告主
    張被告所為之無償贈與行為顯已損害原告之債權，其債權因
    債務人之行為致有履行不能或困難之情形，亦堪信為真實。
六、從而，原告依民法第244 條第1 項規定，請求撤銷被告間之
    贈與之債權行為及物權行為（即所有權移轉登記），於法洵
    屬有據，應予准許。再按，撤銷權兼具有形成權及請求權之
    性質，其行使除得撤銷債務人所為詐害債權之行為外，如債
    務人已據而履行詐害行為之內容時，債權人並得請求受益人
    回復原狀，因此，原告併請求被告丁○○應將如附表所示之
    土地所有權移轉登記予以塗銷，亦屬依法有據，併准許之，
    爰判決如主文第一、二項所示。
七、訴訟費用負擔之依據：民事訴訟法第85條第1 項前段、第78
    條。
中　　華　　民　　國　　94　　年　　9 　　月　　12　　日
                  民事第二庭    法  官  陳秋如
以上正本係照原本作成。
如對本判決上訴，須於判決送達後20日內向本院提出上訴狀（需
附繕本）。
中　　華　　民　　國　　94　　年　　9 　　月　　12　　日
                                書記官　沈瑞芳
附表：
┌───┬───────────────┬────────┬───┬───────────┐
│編 號 │　土　　地　　標　　示        │面積（平方公尺）│地 目 │應有部分              │
├───┼───────────────┼────────┼───┼───────────┤
│　1   │雲林縣褒忠鄉○○段916─15地號 │      68        │  建  │  6分之1              │
├───┼───────────────┼────────┼───┼───────────┤
│  2   │雲林縣褒忠鄉○○段916─16地號 │      628       │  建  │  3分之1              │
├───┼───────────────┼────────┼───┼───────────┤
│  3   │雲林縣褒忠鄉○○段933─1地號  │      180       │  水  │  15分之1             │
└───┴───────────────┴────────┴───┴───────────┘
